【裁判字號】    98,聲判,6
【裁判日期】    980428
【裁判案由】    聲請交付審判
【裁判全文】
臺灣新竹地方法院刑事裁定             98年度聲判字第6號
聲  請  人  丁○○
告訴代理人  李文傑律師
被      告  丙○○
            乙○○
            戊○○
            甲○○
上列聲請人因告訴被告等4 人詐欺案件，經臺灣新竹地方法院檢
察署檢察官以民國97年度偵字第6195號為不起訴處分後，聲請人
不服聲請再議，再經臺灣高等法院檢察署以98年度上聲議字第90
8 號駁回再議確定，聲請人不服駁回再議之處分，聲請交付審判
，本院裁定如下：
    主  文
聲請駁回。
    理  由
一、聲請意旨：引用聲請人聲請交付審判狀所載（如附件）。
二、按告訴人不服上級法院檢察署檢察長或檢察總長認再議為無
    理由而駁回之處分者，得於接受處分書後10日內委任律師提
    出理由狀，向該管第一審法院聲請交付審判；法院認為交付
    審判之聲請不合法或無理由者，應駁回之，刑事訴訟法第25
    8 條之1 及第258 條之3 第2 項前段分別定有明文。
三、本件聲請人原以：被告丙○○為富發有限公司（下稱富發公
    司）之負責人，與被告陳黃美香係夫妻關係，被告乙○○為
    2 人之子，被告戊○○為被告乙○○之妻，被告甲○○則曾
    為富發公司之員工，其等自民國93年間起明知均已無資力，
    竟共同基於為其等不法所有意圖之犯意聯絡，由被告陳黃美
    香出面，在告訴人丁○○位於新竹市○○街167 巷15號住處
    內，先後以富發公司所開立如原不起訴處分書附表編號1 至
    9 所示之支票（按：編號5 、6 發票日欄均誤載為97年7 月
    31日，均應更正為93年7 月31日）、及被告戊○○、甲○○
    所開立如附表編號10至21所示之支票為擔保，陸續向告訴人
    借款，使告訴人陷於錯誤，迄93年10月31日止共計借款新臺
    幣（下同）2,190 萬元予被告陳黃美香，嗣上開21張支票均
    因存款不足而遭退票，告訴人至此始知受騙，因認被告5 人
    均涉有刑法第339 條第1 項詐欺取財罪嫌，而提出告訴。
四、聲請人上開告訴，經臺灣新竹地方法院檢察署檢察官調查後
    ，發現被告陳黃美香業於97年10月1 日死亡，而依刑事訴訟
    法第252 條第6 款規定為不起訴處分（按：本件告訴人即未
    對被告陳黃美香部分聲請交付審判），另認被告丙○○等4
    人罪嫌不足，乃以97年度偵字第6195號為不起訴處分，該不
    起訴處分理由如下：
  (一)按犯罪事實應依證據認定之，無證據不得認定犯罪事實，刑
    事訴訟法第154 條第2 項定有明文。又告訴人之告訴，係以
    使被告受刑事訴追為目的，是其陳述是否與事實相符，仍應
    調查其他證據以資審認，最高法院52年台上字第1300號判例
    意旨亦可參照。另刑法第339 條第1 項詐欺取財罪之成立，
    以意圖為自己或第三人不法所有，以詐術使人將本人或第三
    人之物交付為要件，所謂以詐術使人交付，必須被詐欺人因
    其詐術而陷於錯誤，若其所用方法，不能認為詐術，即不構
    成該罪，最高法院46年台上字第260 號判例足資參照。
  (二)訊據被告丙○○、乙○○、戊○○、甲○○均堅詞否認有何
    詐欺之犯行，被告丙○○辯稱：係伊太太陳黃美香向告訴人
    丁○○接洽借錢的事，事前伊都不知道，是告訴人於四、五
    年前告訴伊，伊始知情，借錢是公司周轉要用，伊兒子乙○○在大陸工廠看顧工人、管理廠房，伊媳婦戊○○在那裡帶
    小孩，大陸工廠因被人恐嚇所以停業，富發公司的財務是伊
    太太陳黃美香處理等語；被告乙○○辯稱：伊有載過陳黃美
    香去告訴人家中，告訴人問伊公司客戶有哪些，伊回答有哪
    些客戶，告訴人不曾問過其這些支票是否為客票一事，有時
    候伊母親拿東西裝在信封叫伊帶給丁○○，丁○○拿到後面
    換個信封袋後給伊，伊轉交給母親陳黃美香，從頭到尾只是
    收受這個信封袋，剛開始時不知道母親向丁○○借錢，2 年
    前母親才跟伊講等語；被告戊○○辯稱：錢是伊婆婆陳黃美
    香去借的，支票都在陳黃美香身上，伊之前與丈夫乙○○都
    在大陸的工廠，工廠因為被人恐嚇而關閉了，被告甲○○係
    以前在工廠幫忙等語；被告甲○○則辯稱：伊之前係陳黃美
    香的工人，在大陸幫她管理工人，因為公司經營不好，伊直
    到96年6 月間才離開大陸，不知道陳黃美香拿伊為發票人的
    支票去向丁○○借款，伊也不認識丁○○，之前因為在大陸
    工作，陳黃美香要匯錢到伊在臺灣的帳戶，曾將伊印章交給
    她，上開蓋有伊印章印文、由伊為發票人之支票不是伊蓋的
    ，但是印章是伊上述交給陳黃美香的印章，陳黃美香不曾向
    伊提過支票的事，伊一直留在大陸工作10幾年，經常不在臺
    灣等語。
  (三)告訴人認被告等4 人觸犯詐欺罪嫌，無非係以：伊透過朋友
    鄭弘國介紹認識被告陳黃美香，自90年間被告陳黃美香就有
    開立被告陳香富與富發公司的票向伊借錢，後來有些票跳票
    ，被告陳黃美香要求繼續資助她，並說這些都是客票，沒有
    問題，伊又陸續借被告陳黃美香錢，總共5 、6 千萬元；借
    錢給被告陳黃美香及富發公司，是被告陳黃美香及其不知名
    的女兒來借，被告乙○○有來過1 次，被告丙○○、戊○○
    、甲○○都沒有來借過錢，被告陳黃美香說這些是客票，拜
    託伊太太幫忙她，上開債務於94年2 月22日有和解，和解之
    後被告陳黃美香都沒有還錢予伊，被告丙○○是被告陳黃美
    香之夫，理應知道被告陳黃美香借錢一事，被告戊○○是被
    告陳黃美香之媳婦，被告甲○○是富發公司員工，其等2 人
    開立支票帳戶，是被告陳黃美香跟她們說這樣公司周轉比較
    方便，因為富發公司有支票可用，不需要用到被告戊○○、
    甲○○等人之個人帳戶等語。
  (四)告訴人自承被告丙○○、戊○○、甲○○都沒有來借過錢之
    語，佐以被告丙○○、乙○○、戊○○、甲○○之入出境紀
    錄資料發現，被告丙○○、乙○○、戊○○、甲○○等4 人
    於被告陳黃美香以附表所示之支票向告訴人借款之93年間，
    確實有多次入出境之紀錄，有被告4 人之入出境資訊連結作
    業3 份在卷可佐，是其等上開所辯：富發公司的財務是被告
    陳黃美香處理，被告乙○○、戊○○、甲○○於96年前長年
    在大陸地區工作，被告丙○○乙○○、戊○○、甲○○4 人
    對於被告陳黃美香向告訴人借款、借款去處及使用被告戊○○、甲○○之帳戶、印章以借錢並不知情等，並非全然無據
    ，尚難僅以被告丙○○、乙○○、戊○○、甲○○4 人，分
    別與被告陳黃美香具有夫妻、母子、婆媳、雇主員工關係，
    遽認其等有何意圖為自己不法所有而詐騙告訴人之犯意聯絡
    。
  (五)再按債務人於債之關係成立後，如有未依債之本旨履行民事
    債務之情形，在一般社會經驗上可能之原因甚多，縱令是出
    於惡意不為履行，茍無足以證明在其債之原因發生時，自始
    即具有不法所有意圖之積極證據，亦僅能令負民事之遲延給
    付責任，尚不得據此違反債信之客觀事態，逕行推定債務人
    原本即有施詐之犯意。告訴人於本署檢察官偵查中提供匯款
    給被告乙○○154 萬7178元之匯款單1 紙，陳稱：由被告乙○○持支票來借錢的面額是189 萬元，扣除之前積欠的款項
    ，而匯給被告乙○○上述款項，可知告訴人所扣減之30餘萬
    元既是先前由被告陳黃美香積欠告訴人之不詳數目欠款，雙
    方間之債權債務關係是持續性，並基於彼此信任之關係而有
    上開借貸關係，難認借款之初，被告等人有何詐騙告訴人之
    犯意；且衡諸社會常情，債務人長時間持續向他人借錢，期
    間有清償，而又借貸，必因自身週轉不靈、需款孔急之故，
    債權人也基於信任而繼續借貸其金錢，告訴人自承自90年間
    起即認識被告陳黃美香，並已有金錢借貸之關係，對此應甚
    為知稔，尚難僅以被告陳黃美香所交付之上開支票等嗣後不
    獲兌現，即推認被告陳黃美香借款時即具詐欺犯意。本件應
    僅屬於民事債務不履行之範疇，應另循民事訴訟程序解決，
    方為正途。
  (六)綜上，被告等人所辯有所依據，難僅憑告訴人之片面指訴，
    遽為不利被告等人之認定。此外，復查無其他積極證據足認
    被告等4 人有何詐欺之犯行，揆諸首揭法條及判例要旨，應
    認犯罪嫌疑不足。
五、聲請人不服上開不起訴處分，聲請再議，聲請理由如下：
  (一)被告丙○○經營之富發公司，與陳黃美香個人，均可開立支
    票，何需再使用到被告戊○○之個人支票，且被告戊○○若
    非知道陳黃美香要將其支票做何用途，豈會放心將支票放置
    於陳黃美香處，由其任意使用，如此被告戊○○不是要面臨
    背負債務危險。再者，被告戊○○迄今無法證明其支票係交
    予陳黃美香，原檢察官僅以被告戊○○常在大陸，即信其說
    詞，採證認事已嫌率斷。
  (二)被告甲○○與陳黃美香間並無債權債務關係，被告甲○○何
    以要將支票交予陳黃美香，已有可議之處。又被告甲○○稱
    ：「…其不知道陳黃美香拿其為發票人的支票去向丁○○借
    款，其也不認識丁○○，之前因為在大陸工作，陳黃美香要
    匯錢到其在台灣的帳戶，曾將其印章交給她，上開蓋有其印
    章印文、由其為發票人之支票不是其蓋的，但是印章是其上
    述交給陳黃美香的印章，陳黃美香不曾向其提過支票的事」
    ，亦大違常情，按陳黃美香要匯款予被告甲○○，何需其印
    章，且依被告甲○○上開說詞，似係其將全本支票本交予陳
    黃美香使用，否則支票上的章豈有可能非其所用印。甚者，
    被告甲○○與陳黃美香並非親戚，何能放心將重要之支票本
    及印章授權予陳黃美香使用，如此一來，被告甲○○不是隨
    時要面臨背負債務之危險。是被告甲○○飾詞顯然不實。又
    被告甲○○真無其所述上情，則表示支票係由其親自開立，
    惟其與陳黃美香間無債權債務關係，其既開立支票予陳黃美
    香，更證其知曉陳黃美香取其支票騙稱為客票，向聲請人詐
    取金錢之犯行。
  (三)原檢察官以被告4 人於93年問之入出境紀錄，認定其等既常
    在大陸，應不瞭解台灣富發公司財務，故富發公司係陳黃美
    香個人管理，陳黃美香借款行為被告4 人並不清楚，而予以
    不起訴處分。惟查被告丙○○、乙○○早已知曉陳黃美香向
    聲請人借款情事，且被告戊○○、甲○○雅稱其為發票人之
    支票與其無關，亦與一般社會經驗法則相悖。另查被告4 人
    並非長居大陸未歸，仍有多次入境台灣，故被告4 人與陳黃
    美香顯非無法共同為本件犯行。再者，今日科技日新月異，
    難道被告4 人不回台灣，就無法在台灣犯罪，原檢察官以傳
    統思維審理本案，考量已欠週密。遑論就重要證人之陳黃美
    香女兒陳怡雅全然不予傳訊，致被告4 人可將一切犯行均推
    予已故陳黃美香，本件調查亦有失當之處。
  (四)末原檢察官以被告乙○○曾持189 萬元支票向聲請人借款，
    聲請人扣除借款30餘萬元後，匯予被告乙○○1547,178元，
    足證聲請人與被告間僅係債權債務關係，無涉刑法上之詐欺
    罪嫌。惟查上開被告乙○○借款時間係93年5 月10日，聲請
    人主張遭被告等人詐騙，陷於錯誤之時間則為93年5 月31
    日以後，原檢察官未察，逕將兩者混為一談，顯然有欠周詳
    。
六、經臺灣高等法院檢察署以98年度上聲議字第908 號駁回再議
    聲請，其理由如下：
  (一)現行刑事訴訟法固無禁止被害人為證人之規定，然被害人與
    一般證人不同，其與被告處於絕對相反之立場，其陳述之目
    的，在使被告受刑事訴追處罰，內容未必完全真實，證明力
    自較一般證人之陳述薄弱。故被害人縱立於證人地位而為指
    證及陳述，且其指證、陳述無瑕疵可指，仍不得作為有罪判
    決之唯一依據，應調查其他證據以察其是否與事實相符，亦
    即仍須有補強證據以擔保其指證、陳述之真實性，始得採為
    斷罪之依據（96年度台上字第3276號、2099號判決參照）。
    又刑法第339 條第1 項詐欺取財罪之成立，以意圖為自己或
    第三人不法所有，以詐術使人將本人或第三人之物交付為要
    件，所謂以詐術使人交付，必須被詐欺人因其詐術而陷於錯
    誤，若其所用方法，不能認為詐術，即不構成該罪，最高法
    院46年台上字第260 號判例足資參照。
  (二)查聲請人自承：伊透過朋友鄭弘國介紹認識被告陳黃美香，
    自90年間被告陳黃美香就有開立被告陳香富與富發公司的票
    向伊借錢，後來有些票跳票，被告陳黃美香要求繼續資助她
    ，並說這些都是客票，沒有問題，伊又陸續借被告陳黃美香
    錢，總共5 、6 千萬元；借錢給被告陳黃美香及富發公司，
    是被告陳黃美香及其不知名的女兒來借，被告乙○○有來過
    1 次，被告丙○○、戊○○、甲○○都沒有來借過錢，被告
    陳黃美香說這些是客票，拜託伊太太幫忙她，上開債務於94
    年2 月22日有和解，和解之後被告陳黃美香都沒有還錢予伊
    等語。聲請人復自承被告丙○○、戊○○、甲○○都沒有來
    借過錢之語，足證聲請人與陳黃美香有多年金錢往來，對於
    陳黃美香經營富發有限公司之財務狀況知之甚詳，評估過陳
    黃美香及富發公司之還款能力及財務狀況甚詳，苟被告以客
    票為由向聲請人借款，聲請人焉有不查明客票信用情形，而
    同意陸續借款予陳黃美香之理？是被告等人所辯係陳黃美香
    以票據向聲請人借款等情，較為可採，況陳黃美香未能如期
    還款時，聲請人有評估借款之風險，始同意接受陳黃美香持
    他人之票據作為借款。聲請人既事先評估過借款之風險後，
    始願意貸款與陳黃美香，則聲請人自須承擔票據交易不獲清
    償之不利益信用風險，尚難認被告等人有何施用詐術而致聲
    請人陷於錯誤交付財物之情事。
  (三)再按債務人於債之關係成立後，如有未依債之本旨履行民事
    債務之情形，在一般社會經驗上可能之原因甚多，縱令是出
    於惡意不為履行，茍無足以證明在其債之原因發生時，自始
    即具有不法所有意圖之積極證據，亦僅能令負民事之遲延給
    付責任，尚不得據此違反債信之客觀事態，逕行推定債務人
    原本即有施詐之犯意。聲請人於本署檢察官偵查中提供匯款
    給被告乙○○154 萬7,178 元之匯款單1 紙，陳稱：由被告
    乙○○持支票來借錢的面額是189 萬元，扣除之前積欠的款
    項，而匯給被告乙○○上述款項，可知聲請人所扣減之30餘
    萬元既是先前由被告陳黃美香積欠聲請人之不詳數目欠款，
    雙方間之債權債務關係是持續性，並基於彼此信任之關係而
    有上開借貸關係，難認借款之初，被告等人有何詐騙聲請人
    之犯意；且衡諸社會常情，債務人長時間持續向他人借錢，
    期間有清償，而又借貸，必因自身週轉不靈、需款孔急之故
    ，債權人也基於信任而繼續借貸其金錢，聲請人自承自90年
    間起即認識被告陳黃美香，並已有金錢借貸之關係，對此應
    甚為知稔，尚難僅以被告陳黃美香所交付之上開支票等嗣後
    不獲兌現，即推認被告陳黃美香借款時即具詐欺犯意。本件
    應僅屬於民事債務不履行之範疇，應另循民事訴訟程序解決
    ，方為正途。綜上，被告等人所辯有所依據，難僅憑告訴人
    之片面指訴，遽為不利被告等人之認定。原檢察官查無其他
    積極證據足認被告等人有何詐欺之犯行，而為不起訴處分核
    無不當，再議意旨猶執陳詞指摘為無理由，而駁回聲請人之
    再議聲請。
七、聲請人雖再執首開理由聲請交付審判，然查：
  (一)刑事訴訟法第258 條之1 規定告訴人得向法院聲請交付審判
    ，係對於檢察官不起訴或緩起訴裁量權制衡之一種外部監督
    機制，此時法院僅在就檢察官所為不起訴或緩起訴之處分是
    否正確加以審查，以防止檢察機關濫權，依此立法精神，法
    院就聲請交付審判案件之審查，所謂「得為必要之調查」（
    刑事訴訟法第258 條之3 第3 項參照），其調查證據之範圍
    ，自應以偵查中曾顯現之證據為限，不可就告訴人新提出之
    證據再為調查，亦不可蒐集偵查卷以外之證據。再者，依刑
    事訴訟法第260 條對於確定之不起訴處分，如發現新事實、
    新證據得再行起訴之規定，其立法理由說明：本條所謂不起
    訴處分已確定，係包括「聲請法院交付審判復經駁回者」之
    情形在內，益證法院就聲請交付審判案件之審查，所謂「得
    為必要之調查」，其調查證據範圍，自更應以偵查中曾顯現
    之證據為限，不得就告訴人新提出之證據再為調查，亦不可
    蒐集偵查卷以外之證據，否則，將與刑事訴訟法第260 條之
    再行起訴規定，混淆不清。故法院於審查交付審判之聲請有
    無理由時，除認為告訴人所指摘不利被告之事證未經檢察機
    關詳為調查或斟酌，或不起訴處分書所載理由違背經驗法則
    、論理法則或其他證據法則外，否則不宜率予交付審判（法
    院辦理刑事訴訟案件應行注意事項第134 項可供參照），亦
    即法院裁定交付審判之前提，必須偵查卷內所存證據已符合
    刑事訴訟法第251 條第1 項規定「足認被告有犯罪嫌疑」檢
    察官應提起公訴之情形，如該案件仍須另行蒐證偵查始能判
    斷應否交付審判者，因交付審判審查制度並無如同再議救濟
    制度得為發回原檢察官續行偵查之設計，法院仍應依同法第
    258 條之3 第2 項前段規定，以聲請無理由裁定駁回。
  (二)另刑法第339 條詐欺罪之成立，以意圖為自己或第三人不法
    所有，以詐術使人將本人或第三人之物交付或行為人因而得
    財產上之不法利益為要件，如行為人並未施用詐術，或其所
    用方法不能認係詐術，亦不致使人陷於錯誤，即均與該條之
    構成要件有間。被詐欺人主觀上有無陷於錯誤，應自其處分
    財產之動機、目的等客觀事實判斷之，如債權人交付財物並
    非因行為人之詐術行為，而係基於朋友間之信賴關係，其於
    主觀上乃有機會充分判斷抉擇是否借款，亦會斟酌債務人之
    經濟能力及信用風險，尚不得因債務人於債之關係成立後，
    未依債之本旨履行債務，即認債務人於債之關係發生時自始
    即具有不法所有意圖，亦不得逕推定債務人原有詐欺之犯意
    ，蓋未依債務本旨履行給付之情形，在一般社會經驗而言，
    原因非一，因借款後經濟狀況仍未改善，或因金錢調度週轉
    不靈，皆有可能，非必出於自始無意清償之詐欺犯罪；另借
    款人因經濟困難，所持借款理由本即有可能含糊抽象甚或誇
    大，朋友間借款所持之理由亦在所多有，如係素有交情之好
    友，債權人交付錢財之原因，主觀上應係基於對友誼之信賴
    ，而非著眼於借款人之借款理由，縱債務人所持理由有虛，
    亦難遽認債權人於借款當時係陷於錯誤；故苟無證據證明債
    務人於借款時，自始即具有不法所有意圖，縱使事後惡意違
    約或不為履行，仍僅係民事上債務不履行之範疇，而難遽以
    詐欺取財罪相繩。
  (三)經本院依職權調取上開偵查卷宗核閱結果，暨參照上開檢察
    官不起訴處分及駁回再議聲請所載之理由，認檢察官就聲請
    人於偵查中之指訴、被告等人之辯詞、相關證人之證詞及偵
    查中所調查之證據，均已詳為調查論斷，並進而說明被告等
    人之行為，為何不成立犯罪，其論斷之理由，亦未有何明顯
    違反法律規定、論理法則或經驗法則之處；尤其一般金融貸
    款，倘借款人經濟能力較佳，或有提供擔保品，因屆期未清
    償之風險較低，貸款人要求借款人支付之利息亦會較低，倘
    借款人經濟條件較差，且未提供擔保品，因屆期呆帳風險較
    高，貸款人要求之利息亦隨之較高，箇中條件全由貸款人針
    對借款人之狀況綜合評估方會同意借款，本案聲請人即告訴
    人於警詢中業已自承：「我和陳黃美香約在89年左右認識，
    當時我與陳黃美香都在大陸設廠投資，經我們公司其他股東
    介紹，因而認識。」、「總共21張支票，分幾次來我家借我
    忘記了，因為有的時候1 次拿1 張支票來借，有的時候1 次
    拿2 、3 張支票來借」、「我借予陳黃美香金錢之利息以18
    % 計算，沒有以任何物品作抵押。」等語，顯見告訴人係以
    收取較高利息之方式借款予被告等人，則其於借款之時必然
    業已評估過被告等人之經濟能力、信用狀況、倒帳風險後方
    同意借款，難謂遭施以詐術陷於錯誤可言；另聲請交付審判
    案件之審查，所謂「得為必要之調查」，應以偵查中曾顯現
    之證據為限，不得就告訴人新提出之證據再為調查，亦不可
    蒐集偵查卷以外之證據，聲請人聲請交付審判狀所指摘檢察
    官未傳訊被告陳黃美香之女兒陳怡雅部分，亦非本院所得調
    查；此外，聲請人其他聲請交付審判之事由，亦多係就檢察
    官已為論斷之事項再為爭執，從而，本件聲請人聲請本院准
    予交付審判，自無理由，應予駁回。
八、依刑事訴訟法第258條之3第2項前段，裁定如主文。
中    華     民     國    98    年    4    月    28   日
                    刑事第二庭  審判長法  官  彭政章
                                      法  官  李毓華
                                      法  官  蔡川富
以上正本證明與原本無異。
不得抗告。
中    華     民     國    98    年    4    月    28   日
                                      書記官  朱苑禎


司法院資訊處製作；財團法人民間司法改革基金會備份。
